最高法院刑事判決　　　　　　　　　　　　　　　八十八年度台上字第一六六三號
　　上　訴　人　甲○○　男
右上訴人因傷害人致重傷案件，不服台灣高等法院花蓮分院中華民國八十六年四月三
十日第二審更審判決（八十六年度上更(二)字第二○號，起訴案號：台灣花蓮地方法院
檢察署八十三年度偵字第二九九九號），提起上訴，本院判決如左：
    主  文
原判決撤銷，發回台灣高等法院花蓮分院。
    理  由
本件原判決認定上訴人甲○○係法務部調查局屏東調查站調查員，於民國八十三年八
月二十八日奉派與調查員陳日生、李文火等人至花蓮偵辦煙毒案件，於同年月三十日
下午二時三十分許，陳日生駕駛ＯＵ－○○八三號自用小客車內載上訴人及李文火在
花蓮縣壽豐鄉台十一線海岸公路執行跟監任務，當車行至芭崎停車場附近，被跟監之
嫌犯所駕駛之廂型車駛入芭崎停車場，陳日生等因怕被嫌犯發現，乃繼續前行一分多
鐘後再繞回，惟此時發現原被跟監之廂型車已駛離芭崎停車場往花蓮市方向逃逸而脫
離監控，上訴人等人乃以無線電對講機連絡另一組在花蓮大橋之調查人員接續跟監，
陳日生所駕駛之小客車則繼續往花蓮市方向行駛，此時因遭酒後採拾海菜不慎被海石
割傷手腳、駕駛ＩＺ－一三四一號吉普車內載張秀妹、蔡名光、黃名中急欲返家之被
害人范玉雄超車，因范玉雄堅不讓道，上訴人乃掏出其隨身佩帶之九○手槍伸出車外
指向范玉雄所駕駛之吉普車欲逼使范玉雄讓道，嗣范玉雄由吉普車照後鏡發現上訴人
持有手槍，乃心生畏懼並叫其車上之人低頭俯身而急駛至花蓮縣壽豐鄉水璉村二十八
號其表兄黃敏雄住宅斜對面路旁停車，步行至黃宅前之曬穀場（係以水泥舖設，高出
路面約一‧七公尺）停留，旋陳日生所駕駛之小客車抵達，見范玉雄所駕駛之吉普車
停於路邊，亦停車於路邊。上訴人及陳日生二人下車後，上訴人先於路邊怒斥范玉雄
：「你開什麼車」，並即與陳日生沿曬穀場右側之水泥路斜坡而上，欲與范玉雄理論
，范玉雄見彼二人來勢洶洶，且上訴人身上懷有手槍，又不知彼二人為調查員，乃進
入黃宅廚房取出菜刀一把，作勢欲砍甫由斜坡跳登曬穀場已接近大門之陳日生，陳日
生見狀，轉身跳落斜坡，衝向馬路，范玉雄亦隨之跳落斜坡，此際甫由斜坡頂端欲走
入晒穀場之上訴人見狀，乃拔出插於腰際之九○佩槍，喝令范玉雄站住，范玉雄聞聲
，即轉身面對相距約四公尺之上訴人，上訴人見狀，恐遭范玉雄趨前傷害，竟基於傷
害之犯意，舉槍朝范玉雄握刀之右手發射一槍，惟因槍法欠準發生偏差，致射中范玉
雄右胸部乳房左側第五肋間，子彈由右上而左下穿透胸背，當場倒地，幸及時送醫急
救，惟仍造成右側血胸、氣胸及第十胸椎以下癱瘓、左右下肢機能毀敗之重傷害等情
，因而撤銷第一審之判決，改判論處上訴人傷害人之身體因而致重傷罪刑，固非無見
。惟查(一)、刑法第十條第四項第四款所稱毀敗一肢以上之機能，係指肢體因傷害之結
果完全喪失其效用者而言，初不以驗斷時狀況如何為標準，如經過相當之診治而能回
復原狀或雖不能回復原狀而僅衹減衰其效用者，仍不得謂為該款之重傷。原判決依憑
台灣省立花蓮醫院八十三年九月三十日花醫歷字第四八九一號函及其所附之花醫診
字第○一九四五○號診斷證明書等相關證據，認定被害人范玉雄受有如原判決事實欄
所示之重傷。卷查上開函係記載：「范玉雄君所受槍傷對身體造成右側血胸氣胸及第
十胸椎以下癱瘓，需依靠復健行腸道及膀胱訓練，肢體癱瘓部分應無法恢復功能，亦
需復健治療。」等語。然此乃八十三年九月間診斷時之狀況，事隔四年有餘，被害人
經治療結果傷勢有無改善，是否仍有重傷之情形，尚有欠明瞭，自有再詳加調查究明
之必要，本院前次發回更審意旨曾指及，乃原判決對此仍未詳加調查釐清，遽予判決
，尚嫌速斷而難昭信服。(二)、刑法上所謂正當防衛，係對於現在不法之侵害，防衛自
己或他人之權利而言。因此，防衛權之行使，並不限於為自己之權利，始得為之。如
對現在不法之侵害，為防衛他人之權利，亦得行使。原判決事實欄記載被害人范玉雄
見上訴人及陳日生來勢洶洶，乃進入黃（敏雄）宅廚房取出菜刀一把，作勢欲砍陳日
生，陳日生見狀，轉身跳落斜坡，衝向馬路，范玉雄亦隨之跳落斜坡，上訴人見狀拔
出腰際之九○佩槍，喝令范玉雄站住，范玉雄聞聲即轉身面對相距四公尺之上訴人，
上訴人見狀，恐遭范玉雄趨前傷害，竟基於傷害之犯意，舉槍朝范玉雄握刀之右手發
射一槍等情。如果無訛，則范玉雄持刀作勢欲砍陳日生，並緊隨陳日生之後跳落斜坡
，上訴人見狀拔槍喝令其站住，范玉雄轉身面對上訴人之際，范玉雄對陳日生是否有
為現在不法之侵害﹖如有，其不法侵害是否已過去﹖上訴人未先鳴槍示警制止，即開
槍射擊范玉雄是否有防衛過當問題﹖仍非全無疑義而待審究。原判決對此未細心勾稽
，詳加論述，遽認上訴人正當防衛之抗辯為不足採，亦有未洽。上訴意旨指摘原判決
不當，尚非全無理由，應認仍有撤銷發回更審之原因。
據上論結，應依刑事訴訟法第三百九十七條、第四百零一條，判決如主文。
中      華      民      國    八十八    年      四      月      八      日
                              最高法院刑事第五庭
                                  審判長法官  董  明  霈
                                        法官  丁  錦  清
                                        法官  賴  忠  星
                                        法官  林  茂  雄
                                        法官  王  居  財
      右正本證明與原本無異
                                              書  記  官
中      華      民      國    八十八    年      四      月    十四      日
                                                                        Ｂ
